臺灣臺中地方法院民事判決　九十四年度簡上字一○三號
　　上　訴　人　甲○○
　　　　　　　　丙○○
　　共　　　同
　　訴訟代理人　梁宵良　律師
　　複　代理人　蕭慶賢　律師
　　被　上訴人　乙○○
　　訴訟代理人　國慶　律師
右當事人間請求確認本票債權不存在事件，上訴人對於中華民國九十三年十二月二十
九日本院臺中簡易庭九十三年度中簡字第二二六九號第一審判決提起上訴，經本院於
民國九十四年五月六日言詞辯論終結，判決如左：
    主      文
上訴駁回。
第二審訴訟費用由上訴人負擔。
原判決主文第一項、第二項中「票據權利不存在」之記載應更正為「票據債權不存在
」。
    事實及理由
壹、被上訴人起訴主張：上訴人甲○○、丙○○二人持有伊簽發如附表一、二所示之
    本票四紙（以下簡稱系爭本票），惟被上訴人未向上訴人甲○○借得新台幣（下
    同）六十五萬元（附表一所示本票之金額），亦未向上訴人丙○○借得六十萬元
    （附表二所示之本票三紙之總金額），伊先前向上訴人甲○○借貸之五十萬元業
    已清償，為此，爰依法訴請確認系爭本票債權不存在。並於本院聲明：請求駁回
    上訴人之上訴。
貳、上訴人方面：
一、上訴人甲○○辯稱：被上訴人於民國九十二年十月初向其借款二次，一次三十萬
    元，一次三十五萬元，其於臺灣臺中地方法院檢察署九十三年度偵字第一四二一
    一號案件偵查中，在台中市警察局第六分局調查時自陳曾向上訴人甲○○借款一
    百萬元，到九十二年十月五日償還三十五萬元，就只剩欠六十五萬元，即足證被
    上訴人與上訴人甲○○間確有借貸關係等語。
二、上訴人丙○○辯稱：被上訴人於九十二年十一月十五日、同年十二月十二日及同
    年十二月十三日向上訴人丙○○借款二十萬元、三十萬元及十萬元，雖已償還其
    中十八萬元，但仍欠四十二萬元，被上訴人自承清償十八萬元，如無借貸關係，
    何需清償等語。並均於本院聲明：原判決廢棄，被上訴人在第一審之訴駁回。
參、兩造不爭執之事實：
一、上訴人甲○○持有被上訴人所簽發如附表一所示之本票一紙，並於九十三年七月
    十二日持以聲請本院以九十三年度票字第一０九三九號民事裁定准予強制執行。
    兩造為系爭本票之直接前、後手。
二、上訴人丙○○持有被上訴人所簽發如附表二所示之本票三紙，並於九十三年七月
    十二日持以聲請本院以九十三年度票字第一０九四０號民事裁定准予強制執行。
    兩造為系爭本票之直接前、後手。
肆、兩造事實及法律上爭點：
一、本件被上訴人以系爭本票之基礎原因關係不存在為理由，訴請確認本票債權不存
    在，應由執票人（上訴人）或票據債務人（被上訴人）就基礎原因關係存在之事
    實負舉證責任？
二、依前項所應負舉證責任之人能否證明附表一所示之本票債權之基礎原因關係存在
    ？
三、依第一項所應負舉證責任之人能否證明附表二所示之本票債權之基礎原因關係存
    在？
伍、本院得心證之理由：
一、按本票固為無因證券，票據債務人不得以自己與發票人或執票人前手間所存在之
    抗辯事由，對抗執票人。然發票人非不得以自己與執票人間所存之抗辯事由對抗
    執票人，此觀票據法第十三條前段之反面解釋而自明。又如發票人一旦提出其基
    礎原因關係不存在之對人抗辯，執票人自應就該基礎原因關係存在之積極事實，
    負舉證責任。次按，票據乃文義證券及無因證券，票據上之權利義務，悉依票上
    所載文義定之，與其基礎之原因關係各自獨立，票據上權利之行使，不以其原因
    關係存在為前提，是以執票人行使票據上權利時，就其基礎之原因關係確係有效
    存在，固不負舉證責任。惟兩造均主張系爭本票交付之原因關係為消費借貸，票
    據債務人抗辯未收受借款，消費借貸未成立，則就借款已交付之事實，自應由執
    票人負舉證責任。最高法院分別著有八十一年度台上字第八七九號、八十八年度
    台簡上字第五五號判決可資參照。本件兩造為系爭本票之直接前後手一節，為兩
    造所不爭執，已如前述，揆諸前開判決意旨，自應由上訴人證明基礎原因關係存
    在之事實。再者，兩造均主張系爭本票交付之原因關係為消費借貸，而被上訴人
    否認收受借款，依照前開判決意旨，亦應由上訴人方面證明借款已交付之事實。
二、關於附表一所示本票債權基礎原因關係是否存在？
(一)、上訴人甲○○主張：被上訴人於九十二年十月初向其借款二次，一次三十萬元、
    一次借三十五萬元。其所憑證據則為：被上訴人於臺灣臺中地方法院檢察署九十
    三年度偵字第一四二一一號案件警訊中之陳述：「我向甲○○．．．．借款到九
    十二年一月份止，共借一百萬元‧‧‧到九十二年十月五日我償還現金三十五萬
    元，就只剩六十五萬元‧‧‧他說我尚欠他六十五萬元」（詳見前開卷宗第三頁
    至第四頁警訊筆錄），及被上訴人承認有清償的事實。被上訴人主張：其陸續向
    上訴人甲○○借款五十萬元，已經都還清，系爭本票是九十二年十月五日依上訴
    人計算被上訴人應給付上訴人六十五萬元，但被上訴人從未向上訴人借款六十五
    萬元。其所憑證據則為：電話譯文中上訴人甲○○自承被上訴人已清償八十餘萬
    元（詳見同前卷第二十四頁）；匯款予丙○○八萬元之匯款單二張（同前卷第三
    十頁）；丙○○收受五萬元之收據一張（同前卷第二十八頁）；甲○○收受五萬
    元之收據一張（同前卷第二十九頁）；證人廖秀環於原審證稱：從九十二年十月
    五日到九十三年四月五日起每月清償六萬五千元，共清償四十五萬元（原審卷第
    七十八頁）；證人廖秀環提出之台新銀行00000000000000帳號交
    易明細（原審卷第一二四頁至一二七頁）；上訴人甲○○於偵查中供稱：「九十
    二年二月、四月、七月．．．．他（被上訴人）向我借的這三筆錢（三十萬元、
    十萬元及十萬元部分）都已經還完了。。．．．」（詳見同前偵查卷宗第四十六
    頁）。
(二)、查被上訴人雖曾於九十三年五月十八日警訊中稱「我於九十一年十一月份起．．
    ．向甲○○借款到九十二年一月份止，共借一百萬元‧‧‧到九十二年十月五日
    我償還現金三十五萬元，就只剩六十五萬元．．．他說我尚欠他六十五萬元」等
    語（詳見同前偵查卷第三頁至第四頁），然被上訴人於檢察官偵查中則係陳稱「
    從九十二年二月二十五日借款第一次三十萬元，第二次十萬元，第三次十萬元，
    總共借了五十萬元．．．還到九十二年十月初已還他一百萬元．．．他在找我母
    親廖秀環之後，說我還欠他六十五萬元，逼我母親再開六十五萬元本票」等語（
    詳見同前偵查卷第四十六頁訊問筆錄），上訴人甲○○亦稱「第一筆錢乙○○向
    我借三十萬元，第二筆錢他向我借十萬元，第三筆錢他向我借十萬元，這三筆錢
    都已經還完了，最後他在十月初與十月五日又分別向我借二次錢，總共借六十五
    萬元，．．．當時我要求他簽立一張六十五萬元本票。．．．」（見同前卷第四
    十六頁、第十九頁至第二十頁），被上訴人於前開刑事案件中從未承認收受上訴
    人甲○○所稱之「九十二年十月初及十月五日」二筆共六十五萬元之借款，而是
    一再表示「甲○○說我還欠六十五萬元」，是被上訴人於前開警訊所述尚無法證
    明被上訴人確有收受上訴人甲○○所稱之六十五萬元借款。次查，被上訴人上開
    警訊中之陳述，至多僅能證明被上訴人確曾向上訴人甲○○借得一百萬元，並清
    償其中三十五萬元，尚欠六十五萬元之事實，惟此被上訴人尚欠之六十五萬元，
    仍非本院所欲審究系爭本票之基礎原因關係，蓋上訴人甲○○係主張被上訴人於
    九十二年十月初及十月五日又分別向伊借二次錢，總共借六十五萬元，當時並要
    求被上訴人簽發系爭本票，亦即系爭本票之基礎原因關係應係九十二年十月初及
    十月五日之二次借貸，金額共計六十五萬元，而非被上訴人前述自九十一年十一
    月起至九十二年一月止，向上訴人甲○○借得之一百萬元中尚未清償之六十五萬
    元。況查，上訴人甲○○就其先前借款五十萬元予被上訴人，提出與借款預扣利
    息後金額相符之慶豐商業銀行文心分行帳號00000000000000號帳
    戶交易明細表為證，惟對於借款金額更大之六十五萬元款項，卻無法提出任何證
    據證明兩造間有借貸關係存在及被上訴人有收受上訴人所交付之借款之事實，亦
    不合常情事理。綜上所述，本院認為上訴人甲○○對於附表一所示本票之基礎原
    因關係未能舉證以實其說。
三、關於附表二所示本票債權基礎原因關係是否存在？
(一)、上訴人丙○○主張：其中四十二萬元部分存在，此四十二萬元係被上訴人於九十
    二年十一月十五日、同年十二月十二日、同年十二月十三日分別向上訴人丙○○
    借款二十萬元、三十萬元及十萬元，扣除被上訴人已清償之十八萬元後尚欠之金
    額。其所憑證據則為：上訴人丙○○由其女友即訴外人莊世芬第七商業銀行彰新
    分行帳戶內提領九萬元（帳號000000000號帳戶），連同自己手邊現金
    借予被上訴人。及被上訴人自承清償前述借款中十八萬元之事實（若無借款何需
    清償？）。被上訴人主張：附表二所示本票係為擔保其積欠上訴人甲○○之重利
    利息債權，其與上訴人丙○○間並無其他之債權、債務關係。
(二)、查上訴人丙○○所稱訴外人莊世芬前開帳戶內，雖於九十二年十二月十二日及同
    年月十三日，分別有九萬元之提領紀錄，惟此提領紀錄與上訴人丙○○主張被上
    訴人借款之日期及金額（九十二年十一月十五日借二十萬元、同年十二月十二日
    借三十萬元、同年月十三日借十萬元）不僅時間不完全吻合，金額亦相差甚遠，
    尚難僅憑此證明上訴人丙○○所主張之借貸關係存在及借貸金額已交付被上訴人
    。至於上訴人丙○○辯稱被上訴人若未向伊借款何需清償一節，實係曲解被上訴
    人之意思，蓋被上訴人自本件起訴之初即主張如附表一及附表二所示本票，其基
    礎原因關係為同一債權，上訴人丙○○為上訴人甲○○之使用人（詳見原審卷第
    七頁起訴狀所載），被上訴人所謂向丙○○清償十八萬元，其真意係清償被上訴
    人先前向上訴人甲○○之借款，而由上訴人丙○○代收。此觀被上訴人用以證明
    向上訴人甲○○清償之證據及向上訴人丙○○清償之證據，關於此十八萬元，係
    完全重複（匯款二次予丙○○共八萬元之匯款單二張、丙○○收受五萬元之收據
    一張及甲○○收受五萬元之收據一張）即明。綜上所述，本院認為上訴人丙○○
    對於附表二所示本票之基礎原因關係亦未能舉證以實其說。
四、綜據前述，上訴人無法證明系爭本票之基礎原因關係存在，原審因而為被上訴人
    勝訴之判決，確認系爭本票債權不存在，核無不合，上訴人仍執陳詞指摘原判決
    不當，求予廢棄改判駁回被上訴人在原審之訴，為無理由，應予駁回。
陸、末查被上訴人於原審訴之聲明係請求確認上訴人對被上訴人之系爭本票債權不存
    在，原審亦就此為論斷，並判決被上訴人全部勝訴，但原判決主文第一項、第二
    項卻記載「確認被告．．．之票據權利不存在」，用語尚有未洽，爰更正如主文
    第三項所示。
柒、據上論結，本件上訴為無理由，依民事訴訟法第四百三十六條之一第三項、第四
    百四十九條第一項、第七十八條、第八十五條第一項前段，判決如主文。
中　　　華　　　民　　　國　　九十四　　年　　　五　　　月　　　二十　　日
                                    臺灣臺中地方法院民事第四庭
~B審判長法　官　洪碧雀
~B　　　法　官　羅智文
~B　　　法　官　曹宗鼎
附表一：
┌──┬──────────┬─────┬───────┬───────┐
│編號│ 發票日             │到期日    │ 票面金額     │  票據號碼    │
├──┼──────────┼─────┼───────┼───────┤
│一  │ ９２年１０月０５日 │未記載    │ 陸拾伍萬元   │  0000000     │
└──┴──────────┴─────┴───────┴───────┘
附表二：
┌──┬───────┬────────┬───────┬───────┐
│編號│ 發  票  日   │ 到  期  日     │ 票面金額     │  票據號碼    │
├──┼───────┼────────┼───────┼───────┤
│一  │９２年１１月  │９２年１２月２５│貳拾萬元      │  0000000     │
│    │１５日        │日              │              │              │
├──┼───────┼────────┼───────┼───────┤
│二  │９２年１２月  │９２年１２月２３│壹拾萬元      │  0000000     │
│    │１３日        │日              │              │              │
├──┼───────┼────────┼───────┼───────┤
│一  │９２年１２月  │９２年１２月２２│拾萬元      │  0000000     │
│    │１２日        │日              │              │              │
└──┴───────┴────────┴───────┴───────┘
右正本證明與原本無異
不得上訴
中　　　華　　　民　　　國　　九十四　　年　　　五　　　月　　　二十　　日
~B法院書記官
